【裁判字號】    97,上更(一),284
【裁判日期】    980806
【裁判案由】    詐欺等
【裁判全文】
臺灣高等法院刑事判決             97年度上更(一)字第284號
上  訴  人
即  被  告  丙○○
上  訴  人
即  被  告  丁○○
前列二人共同
選任辯護人  林啟瑩律師
            黃重鋼律師
上  訴  人
即  被  告  乙○○
選任辯護人  廖穎愷律師
上列上訴人因詐欺等案件，不服臺灣臺北地方法院92年度易字第
136號，中華民國96年5月14日第一審判決（起訴案號：臺灣臺北
地方法院檢察署90年度偵字第4987號、91年度偵字第22218號）
，提起上訴，經判決後，最高法院第一次發回更審，本院判決如
下：
    主  文
原判決撤銷。
丙○○、丁○○、乙○○共同連續行使偽造公文書，足以生損害
於公眾及他人，丙○○、丁○○各處有期徒刑年；乙○○處有
期徒刑貳年陸月。
    事  實
一、丙○○、丁○○係夫妻關係，羅美玲於民國八十五年五、六
    月間出資晉工業股份有限公司（以下簡稱晉公司，設於
    桃園縣大溪鎮○○路五七五號，當時董事長為吳金城) ，旋
    於八十五年九月十三日扶植己○○為登記負責人，而入主
    晉公司 (起訴書誤載為八十五年十一月間入主)，再於八十
    五年十月三日將公司更名為邦德工業股份有限公司 (下稱邦
    德公司) ，為邦德公司之實際負責人，負責公司全部（包括
    報稅、融資）業務，丁○○並擔任邦德公司總經理，同時僱
    請庚○○為副總經理 (另經檢察官以八十七年度偵字第七五
    一三號為不起訴處分) ，丙○○並安排舊屬乙○○擔任邦德
    公司管理部經理，負責保管公司報稅資料影本、及與銀行貸
    款資料聯絡提供，均為從事業務之人。晉公司另於臺北市
    ○○路○段五五號七樓設立臺北辦事處處理帳務。丙○○、
    丁○○、乙○○三人因邦德公司需款周轉孔急，為使邦德公
    司能順利取得融資，利用一般會計師財務簽證均於隔年四、
    五月間始能辦理完成；而於前次財務簽證後至翌年財務簽證
    辦理完成前之期間，一般銀行融資所需之營業狀況，常須提
    出近期經稅務機關收件蓋章之營業人銷售額及稅額申報書（
    下稱四○一報稅單），為使提供銀行參考之四○一報稅單中
    顯示晉公司營業淡季期間仍有相當高額之銷售狀況，且年
    度營業數字得與此後完成之會計師財務簽證數字相合，竟共
    同基於行使偽造私文書及意圖為邦德公司不法之所有，並基
    於概括犯意聯絡，由丙○○、丁○○於如附表一、二所示時
    間，向中興商業銀行臺北分行、亞太商業銀行三重分行（現
    更名為復華銀行三重分行）、華南商業銀行信維分行、國際
    票券金融公司板橋分公司、寶島商業銀行（即現日盛國際商
    業銀行）八德分行、中國信託商業銀行桃園分行等銀行申請
    核貸或撥款，再應銀行要求提供相關財務簽證、四○一報稅
    單審核之際，於提供四○一報稅單前某日，在邦德公司臺北
    辦事處，由乙○○將向該公司財務部索取該公司己申報之四
    ○一報稅單後，先後重新製作不實內容之「晉公司八十五
    年七月至十二月、八十六年一、二月之營業人銷售額及稅額
    申報書」，將淡季（即八十五年七至十月）之四○一報稅單
    中「銷項」銷售額相關欄位之數字調高，同時將其餘旺季（
    即八十五年十一、十二月）之四○一報稅單「銷項」銷售額
    數字調低，另由乙○○利用不知情之第三人偽刻「桃園縣稅
    捐處營業稅張淑貞收件章」，蓋於偽造內容不實之四○一報
    稅單核收機關及人員蓋章處欄，或以剪貼收件章黏貼於報稅
    單之方式 (詳見附表三) ，偽造上開月份之四○一報稅單，
    再將偽造完成之四○一報稅單整張影印，以此偽造「經桃園
    縣稅捐處收件報稅之四○一報稅單」影本（偽造不實銷售數
    字、印文詳如附表三、四所示）。旋由丙○○、丁○○、乙○○將該等偽造之四０一報稅單，於向各銀行申貸時或銀行
    授信人員至邦德公司工廠參觀時，交付附表一、二所示之銀
    行承辦人員，使附表一所示之金融行庫陷於錯誤，分別同意
    借貸、或核撥如附表一所示之款項；惟附表二所示之金融行
    庫因規定不需參考四○一報稅單，而未陷於錯誤，足以生損
    害於「張淑真 (貞) 」、桃園縣稅捐稽徵處及如附表一、二
    所示之金融行庫。嗣因邦德公司財務繼續惡化，丁○○乃代
    表丙○○於八十六年六月二十二日與戊○○簽訂投資協議書
    ，約定將名下股權轉讓百分之五十給戊○○，而由丁○○續
    任總經理。邦德公司並於八十六年六月三十日選任戊○○為
    董事長。嗣因邦德公司無法按期償還利息及貸款，上開金融
    行庫始知受騙。
二、案經法務部調查局桃園縣調查站移請臺灣桃園地方法院檢察
    署呈請臺灣高等法院檢察署檢察長核轉臺灣臺北地方法院檢
    察署檢察官偵查起訴。
    理  由
一、證據能力
（一）按修正後刑事訴訟法施行法第七條之三規定：「中華民國
      九十二年一月十四日修正通過之刑事訴訟法施行前，已繫
      屬於各級法院之案件，其以後之訴訟程序，應依修正刑事
      訴訟法終結之。但修正刑事訴訟法施行前已依法定程序進
      行之訴訟程序，其效力不受影響。」（最高法院九十三年
      度臺上字第五八九四號判決要旨參照）。查九十二年二月
      六日修正公布之刑事訴訟法，業於同年九月一日施行，而
      本案係於九十二年一月二十日即修正刑事訴訟法施行前繫
      屬於原審法院，本件同案被告乙○○及證人己○○、卯○○、寅○○、子○○分別於法務部調查局桃園縣調查站（
      下稱桃園調查站）及北部地區機動工作組（下稱北機組）
      調查時之供述，均係於修法前依法定程序調查，且經原審
      及本院依法定程序提示筆錄並告以要旨，為合法調查；證
      人己○○、卯○○、寅○○、子○○復於原審到庭作證，
      並經被告三人及辯護人交互詰問，自有證據能力。
（二）依大法官會議釋字第五八二號解釋意旨，共同被告於被告
      案件中係屬證人，法院應踐行人證之法定調查程序，始具
      有證據能力；而共同被告於被告案件中之警詢、偵查中陳
      述，因被告無從為詰問，致有礙被告之對質詰問權，應無
      證據能力。再法院就被告之案件對其他共同被告或與被告
      有共犯關係之人調查，均應依人證之調查程序傳喚該共同
      被告或共犯到場，命其立於證人之地位而為陳述，並通知
      被告，使被告有與之對質及詰問其現在與先前陳述之瑕疵
      的機會，以確保其對質詰問權，並藉以發現實體真實（最
      高法院九十四年度臺上字第一七七六號判決意旨參照）。
      依上開大法官會議解釋及最高法院判決意旨，法院如於共
      同被告以證人身分到庭陳述，訊問被告對共同被告之審判
      外陳述有何意見，並准許被告對於共同被告當庭及先前陳
      述進行詰問，即已賦予被告對於共同被告對質詰問機會，
      此時共同被告於審判外陳述之瑕疵，應已治癒，而具有證
      據能力。查共同被告丙○○、乙○○於桃園調查站、北機
      組及偵查、原審中本於被告身分所供，業於原審以證人身
      分到庭陳述，並經被告丁○○及丙○○之辯護人當庭交互
      詰問，有筆錄在卷可考，則共同被告羅美玲、乙○○於桃
      園調查站、北機組、偵查中及原審本於被告身分所供，對
      於被告丁○○及丙○○應有證據能力。
（三）被告以外之人於審判外之言詞或書面陳述，除法律有規定
      者外，不得作為證據。又被告以外之人於審判外向法官所
      為之陳述，得為證據。被告以外之人於偵查中向檢察官所
      為之陳述，除顯有不可信之情況者外，得為證據。被告以
      外之人於審判中滯留國外或所在不明而無法傳喚或傳喚不
      到者，其於檢察事務官、司法警察官或司法警察調查中所
      為之陳述，經證明具有可信之特別情況，且為證明犯罪事
      實之存否所必要者，得為證據。刑事訴訟法第一百五十九
      條第一項、第一百五十九條之一第一項、第二項、第一百
      五十九條之三第三款亦分別定有明文。其中第一百五十九
      條之三之立法理由即在考量審判程序中，一旦發生事實上
      無從為直接審理之原因，如一概否定該陳述之證據適格，
      不免違背實體真實發現之訴訟目的，為補救採納傳聞法則
      ，實務上所可能發生蒐證困難之問題，始例外地承認該審
      判外之陳述，得採為證據。再被告以外之人（包含共同被
      告）於審判外向法官所為之陳述及偵查中向檢察官所為之
      陳述，性質上均屬傳聞證據，原無證據能力，且被告反對
      詰問權，屬憲法第八條第一項規定「非由法院依法定程序
      不得審問處罰」之正當法律程序所保障之基本人權及第十
      六條所保障之基本訴訟權，不容任意剝奪，因而被告以外
      之人於審判外向法官所為陳述及偵查中向檢察官所為陳述
      ，當係指經被告或辯護人行使或得以行使反對詰問權者而
      言。倘予被告或辯護人行使反對詰問權之機會，或該陳述
      人有因死亡、或身心障礙致記憶喪失或無法陳述、或滯留
      國外或所在不明而無法傳喚或傳喚不到、或到庭後無正當
      理由拒絕陳述之情形者，其於審判外向法官所為之陳述，
      以及偵查中向檢察官所為之陳述，除顯有不可信之情況者
      外，自得為證據（最高法院九十五年度臺上字第二五一五
      號判決要旨參照）。本件同案被告庚○○經原審多次傳喚
      未到，經原審囑託臺灣高雄地方法院檢察署拘提，亦未到
      案，有該署雄檢惟竹96助343自第38047號函在卷可參，本
      院無從傳喚或拘提同案被告庚○○供被告三人對質詰問；
      被告三人於本院亦未聲請傳訊庚○○到庭詰問，當不侵害
      被告三人之對質詰問權。則同案被告庚○○於偵查中本於
      被告身分所供，既無顯不可信之情況，依上開判決意旨，
      自有證據能力。
（四）按詰問權係指訴訟上當事人有在審判庭輪流盤問證人，以
      求發現真實，辨明供述證據真偽之權利。於現行刑事訴訟
      制度之設計，以刑事訴訟法第一百六十六條以下規定之交
      互詰問為實踐，屬於人證調查證據程序之一環；與證據能
      力係指符合法律所規定之證據適格，而得成為證明犯罪事
      實存在與否之證據適格，性質不同。偵查中檢察官為蒐集
      被告犯罪證據，訊問證人在於確認被告嫌疑有無及內容，
      與審判期日透過當事人攻防，調查證人認定事實之性質及
      目的有別。偵查中訊問證人，法無明文必須傳喚被告使之
      得以在場；刑事訴訟法第二百四十八條第一項前段雖規定
      「如被告在場者，被告得親自詰問」，事實上亦難期被告
      有於偵查中行使詰問權之機會。此項未經被告詰問之被告
      以外之人於偵查中向檢察官所為之陳述，依刑事訴訟法第
      一百五十九條之一第二項規定，原則上屬於法律規定為有
      證據能力之傳聞證據，於例外顯有不可信之情況，始否定
      其證據能力。是得為證據之被告以外之人於偵查中向檢察
      官所為之陳述，因其陳述未經被告詰問，應認屬於未經合
      法調查之證據，非屬無證據能力，而禁止證據使用。此項
      詰問權之欠缺，非不得於審判中由被告行使以補正，而完
      足為經合法調查之證據。本件檢察官並無非法取供之情形
      ，證人己○○於偵查中亦經具結陳述，依上說明，本屬有
      證據能力之傳聞證據，雖未經被告於偵查程序為詰問，但
      證人己○○已於原審經以證人身分到庭補正詰問程序，而
      完足為合法調查之證據，以證人己○○於偵查中陳述作為
      被告犯罪證據，應屬適當，自有證據能力（最高法院九十
      六年度台上字第四三六五號判決要旨參照）。
（五）按被告以外之人於審判外之言詞或書面陳述，除法律有規
      定者外，不得作為證據，刑事訴訟法第一百五十九條第一
      項固有明文。惟被告以外之人於審判外之陳述，雖不符同
      法第一百五十九條之一至之四規定，而經當事人於審判程
      序同意作為證據，法院審酌該言詞陳述或書面陳述作成時
      之情況，認為適當者，亦得為證據。又當事人、代理人或
      辯護人於法院調查證據時，知有第一百五十九條第一項不
      得為證據之情形，而未於言詞辯論終結前聲明異議者，視
      為有前項之同意，同法第一百五十九條之五規定甚明。查
      本件證人林建成偵查中證言，固係被告以外之人於審判外
      之言詞陳述，惟被告及辯護人迄至本院言詞辯論終結前，
      均未聲明異議，本院審酌證人林建成於偵查中證言係在自
      由意志下陳述，並經具結，作為被告犯罪證據，應屬適當
      ，依同法第一百五十九條之五第二項規定，應有證據能力
      。
二、訊據上訴人即被告丙○○、丁○○、乙○○於原審坦承在上
    開時地投資、任職投資晉公司之事實，然均矢口否認有詐
    欺、偽造文書之犯行；被告丙○○、丁○○均辯稱：二人僅
    係金主，並未負責公司業務，並非邦德公司實際負責人，實
    際經營者為庚○○，丁○○雖為總經理，但僅在旁學習，並
    未負責業務，銀行貸款、聯絡均為庚○○處理，伊等均不知
    有偽造四○一報稅單之事云云。其二人辯護人辯稱：四○一
    報稅單上之國稅局收件章，充其量僅是收據之性質，沒有國
    家公的意思表示，不能認係公文書，又詐欺為即成犯，本件
    被告等係申請核貸且撥款後，始由被告乙○○提供四○一報
    稅單，銀行並未因此發生錯誤，且乙○○係依曾勝指示，
    與被告丙○○、丁○○二人無關云云。被告乙○○辯稱：雖
    曾經將原來晉公司之銷售額申報書改過銷售額數字，但僅
    送過亞太銀行、中興銀行二家。當時係為平衡各月業績額，
    並於年底有將數字再調回，年度總營業額均未變動，銀行自
    未陷於錯誤，況各銀行早於八十五年十二月間將貸款款項核
    撥，與四○一報稅單無關云云，辯護人為其辯護稱：偽造之
    四○一報稅單僅係將淡旺季調整，乃為避免解釋淡、旺季不
    同之煩，公司全年銷售總額不變，不致引人陷於錯誤。且申
    貸時均未提供四○一報稅單，無詐欺問題云云。
三、經查：
（一）被告丙○○、丁○○係夫妻關係，於八十五年七月間出資
      晉公司後，即登記名義負責人為己○○，該公司設於桃
      園縣大溪鎮○○路五七五號，另於臺北市○○路○段五五
      號七樓設立臺北辦事處處理帳務，再於八十五年十月三日
      更名為邦德工業股份有限公司，又丁○○於八十六年六月
      二十二日與戊○○簽訂投資協議書，將股權半數轉讓戊○○實際負責、嗣並辦理更名登記，為被告二人於原審坦承
      不諱，復有晉公司、邦德公司設立登記事項卡、公司執
      照、投資協議書在卷可稽（見調查局（六）卷第一至七頁
      、原審卷一第一０一頁），此部分事實堪以認定。
（二）晉公司於如附表一、二所示之時地，向附表一、二所示
      之銀行，並提供附表一、二所示之文件（其中包含如附表
      三、四所示之「四○一報稅單」）辦理貸款、請求核撥等
      情，為被告丙○○、丁○○、乙○○所不否認，復有中興
      商業銀行九十二年七月十八日（九二）興銀債字第二五七
      七號函及附件（見原審卷一第二六二頁以下）、九十六年
      四月十一日中信銀桃字外發第0000000000四號
      函及附件（見原審卷四）、提出供中興銀行申貸之四○一
      報表（見聲字卷第四四至五六頁）、復華（亞太）銀行三
      重分行九十二年五月二十九日（九二）復重字第一六二號
      函及附件核貸程序文件（見原審卷一第一三七至一四五頁
      以下）、九十五年六月十六日復銀重字第九一號（見原審
      卷三第三二五頁以下、聲字卷第五七至九七頁）、華南銀
      行信維分行九十二年六月三日華信維字第一五七號函及邦
      德公司全部貸款資料（見原審卷一第一四六頁以下）、九
      十三年十一月二十二日華信維字第四○一號函（見原審卷
      三第六十頁以下、聲字卷第一六二頁以下，第一六九頁）
      、明細表（見九十年度偵字第四九八七號卷第一三三頁）
      、國際票券金融股份有限公司九十三年十一月二十五日（
      九三）國券審發字第三一六號函及附件授信往來相關資料
      （見原審卷三第八七頁）、（見聲字卷第一八六頁以下，
      第二二五頁）、寶島商業銀行八德分行（即日盛國際商業
      銀行八德分行）九十五年一月二十五日日盛銀八德字九五
      ○三五號函及附件（見原審卷三第三一七頁、聲字卷第九
      八至一一六頁）、中國信託商業銀行九十四年二月二日中
      信銀法桃園字第九四八○三○二○○○三號函及附件（見
      原審卷三第二八○頁以下、聲字卷第一一七頁以下，第一
      三九頁以下、偵字第四九八七號卷第六六至六八頁）在卷
      為憑，此部分事實亦堪認定。
（三）經原審將向臺灣省北區國稅局大溪稽徵所調取之晉公司
      八十五年度營業人電腦申報書年檔資料，與晉公司八十
      五年七月至八十六年二月真正提出桃園縣稅捐處之銷售額
      與稅額申報書（見聲字卷第三五至四十頁）比對結果，其
      中晉公司提出之附表一、二銀行之八十五年七月至八十
      六年一、二月間之「四○一報稅單」資料所載附表一、二
      銀行者之「銷項」銷售額、實際進項總額等各欄數字，與
      實際晉公司向桃園縣稅捐處申報於電腦申報書年檔顯示
      之銷售、進項總額數字不合（詳如附表三所示）、亦與真
      正提出於桃縣稅捐處申報之各欄（包括統一發票明細、進
      項憑證、應實繳稅額等）數字均無相合之處；且晉公司
      提出申報、經桃園縣稅捐處收件於核收機關及人員蓋章處
      欄蓋用之桃園縣稅捐處營業稅收件章，外圍圓圈為複圈；
      收件員姓則名為「張淑真」。然晉公司另提供中興銀行
      臺北分行之八十五年七月至八十六年一、二月之稅單，「
      桃園縣稅捐處營業稅收件章」外圍圓圈則為單圈、收件章
      員姓名亦為「張淑貞」，二者迥異，有桃園縣稅捐稽徵處
      大溪分處營業稅收件章（見聲字卷第四一頁）在卷為憑。
      足見晉公司提供與貸款銀行用以申貸、核撥如附表三所
      示之「四○一報稅單」內容及收件章均係屬偽造無疑。又
      依申請時有效之營業稅法 (已於九十年七月九日修正為「
      加值型及非加值型營業稅法」第三十五條之規定，營業人
      向主管稽徵機關申報銷售額所填具之四○一報稅單係每月
      或每二月為一期，於次期開始十五日內提出。本件，依卷
      附真正之申報書可知，邦德公司於八十五年七月至十二月
      係逐月申報，八十六年後則每二月申報一次，收件人均係
      張淑真。至本件所偽造之文書詳如附表四所示。
（四）關於邦德公司之實際負責人究為何人乙節，被告丙○○於
      調查站即供稱：晉公司成立於八十一年九月間，八十六
      年六月由我先生接手後始更名為邦德公司等語 (偵字第一
      三六一七號卷第四頁) ，被告丁○○於調查站亦供稱：我
      曾經營房地產，於八十五年五月間因我投資晉公司而接
      任總經理職務迄今等語 (同上偵卷第十一頁) ；而被告乙○○於原審以證人身分證稱：本係丙○○於霸鋼公司職員
      ，乃跟著丙○○過去，工廠負責人係庚○○，但丁○○職
      位更高，而庚○○有事均會找丙○○討論，且報表製作完
      成後正本於會計師處，但影本即送至臺北辦事處保管等語
      （見原審卷五第三五至三九頁）。證人即晉公司副總經
      理庚○○於偵查中供稱：晉公司之實際出資、負責人係
      丙○○、丁○○；我是八十五年六月進該公司，八十六年
      五月離開，我只負責工廠生產，財物我不懂等語（見偵字
      第一三六一七號卷第六七；六八及九二至九四頁）；證人
      即晉公司登記負責人己○○於北機組及偵查中證稱：受
      丙○○之託擔任晉公司掛名負責人，實際負責人為丙○○，有公司財務、人事決定權，而工廠實際負責人則為丁○○，相關貸款事項亦係至臺北市○○路○段之辦公處簽
      署等語（見調查局（一）卷第一八三頁以下、八十七年度
      偵字第七五一三號卷第二一背面以下）；及至原審證稱：
      我於公司股款均係丙○○出具，補貼車馬費亦係丙○○應
      允、交付，而丁○○為實際負責人之一等語（見原審卷二
      第一四二、一四四頁）。依上開證人所稱，晉公司實際
      出資、負責人係被告丙○○、丁○○；己○○僅為掛名負
      責人。庚○○亦僅係協助工廠生產，並受僱於晉公司，
      已見被告丙○○、丁○○確有參與晉公司業務。另被告
      丁○○於八十六年六月二十二日與戊○○簽訂投資協議書
      (原審卷一第一○一頁）約定，邦德公司所有股權，乙方
      ( 即丁○○）願轉讓百分之五十給甲方 (戊○○)(董監事
      各占百分之五十名額) ，內含廠房設備、機械設備及各方
      面資源。甲方擔任公司負責人，乙方擔任公司總經理，負
      責公司經營等事宜 (含接單、獲利、人事等) ，使公司營
      運能上軌道。戊○○於調查站亦供稱：邦德公司原係丙○○所有，後鄭員轉讓約百分之三十的股票給我，並由我出
      任公司負責人等語 (北機組卷一第一四二頁) 。若被告丙○○、丁○○僅為金主，豈能持有如此多之股份，且能擅
      自轉讓一半之股權予戊○○，被告丁○○且續任總經理。
      足見邦德公司實際負責人係被告丙○○，丁○○則擔任該
      公司總經理。被告丙○○、丁○○辯稱僅係金主云云，委
      無可採。
（五）關於四○一報稅單偽造經過乙節，被告乙○○於原審供稱
      ：有將原來晉公司之銷售額申報書改過銷售額數字、再
      將原來真正之申報書上稅捐處印文剪下來影印再影印，並
      應亞太銀行、中興銀行要求供為核撥資料等語（見原審卷
      一第三五頁）。而被告丁○○於桃園調查站另供稱：銀行
      融資為我和丙○○共同辦理，至於四○一報稅單則係由財
      務負責辦理，財務經理為乙○○（另接手人為壬○○），
      負責管理四○一報稅單，而我知悉晉公司辦理貸款時將
      八十五年七月至十二月四○一報稅單內容做調整，調整原
      則為營業額不變，但降低成本、提高獲利，而以剪貼方式
      將桃園縣稅捐處營業稅收件章再以影印處理等語（見桃偵
      卷第十二頁背面、第十四頁）。被告丙○○於桃園調查站
      亦自承：為向銀行辦理融資，需減列成本、增列盈餘，但
      總銷營業額需一樣，則四○一報稅單內容必須調整，才能
      貸到我希望融資額度，故向銀行辦理融資時之四○一報稅
      單需與實際提出申報營業稅之四○一報稅單不同等語（見
      桃偵卷第五頁背面）。被告三人於調查局均坦承有偽造四
      ○一報稅單，並向銀行提出使用之事實，復有於被告丙○○、丁○○、乙○○主要辦公處所即臺北市○○路○段五
      五號七樓，亦扣得經事後填載不實內容、經偽造「桃園縣
      稅捐處營業稅收件章」之晉公司八十五年七月至十二月
      、八十六年一、二月份四○一報稅單在卷可憑（見桃偵卷
      第四八頁、偵字第七五一三號卷第十五頁八十七年度藍保
      管字第四三五號扣案物品清單編號六）。足見被告丙○○
      、丁○○係為能向銀行融資，乃與晉公司經理即被告乙○○基於犯意聯絡，由乙○○虛偽製作不實之八十五年七
      月至十二月、八十六年一、二月份四○一報稅單共七張，
      再利用不知情之刻印行偽造「桃園縣稅捐處營業稅張淑貞
      收件章」乙枚，蓋於上開偽造之報稅單上，再持向銀行辦
      理核貸，使銀行誤信晉公司「八十五年度七月至八十六
      年二月」銷售金額為真正，致陷於錯誤而准予核貸，堪以
      認定。被告丙○○、丁○○嗣於原審雖辯稱：不知道四○
      一報稅單為偽造，是調查局約談前才知道的云云。惟被告
      丙○○、丁○○二人於調查站時，就偽造四○一報稅單之
      目的、原則性作法均供述甚詳，而當時被告丁○○尚未到
      案，若非其二人知情參與，何能如此詳細供述！且被告乙○○係被告丙○○之舊屬，於被告丙○○投資晉公司後
      ，始由被告丙○○安排至晉公司擔任經理，可謂係被告
      丙○○之心腹，若非被告丙○○及擔任公司總經理之被告
      丁○○授意，被告乙○○豈會甘冒不法，曲意為之？二人
      所辯，自不可採。又偽造之四○一報稅單上桃園縣稅捐處
      營業稅收件章，部分與真正的桃園縣稅捐稽徵處大溪分處
      營業稅收件章圓戳與收件人姓名均不同，已如上述，被告
      乙○○原於偵查中供稱係將報核過之四○一報稅單上桃園
      縣稅捐處營業稅收件章剪下再貼上，嗣於原審則證稱：我
      沒有改過這個地方（原審卷五第四十一頁），我在法院說
      有剪下印文是沒有聽清楚 (同上卷第五0頁)。於本院另證
      稱：（本案偽造之國稅局收文章是否你偽造？）不是我做
      的（本院卷第一六二頁）等語。足認偽造之四○一報稅單
      上桃園縣稅捐處營業稅收件章，有部分自原先申報之申報
      書上剪下後再貼上，部分則係被告等利用不知情之刻印行
      重新刻印，才會發生收件人姓名「張淑真」變成「張淑貞
      」之錯誤情事 (可者係偽造收件章，何者係剪貼收件章，
      詳如附表三所示) 。又被告乙○○既受命偽造四○一報稅
      單，職責所在，偽刻收件章之事，自屬份內之事，應認係
      其利用不知情之刻印行偽刻收件章後，蓋用印文以完成偽
      造行為。又比對真正的申報書與偽造之申報書，偽造之申
      報書須將申報書內各銷項與進項及稅額計算各分項數字一
      一調整，須更動之數字相當多，顯非以浮貼所能成事 (參
      聲字卷第五十一頁八十五年七月之偽造申報書) ，證人乙○○於本院證稱：我負責把工廠送來的四○一報稅單的數
      額改一改，我只有影本等語 (本院卷第一六二頁) ，可知
      ，被告乙○○係在真正的四○一報稅單影本上調整數字，
      再依調整之數字重新製作假的四○一報稅單，蓋上真正的
      公司章及偽刻的收件章，完成各月份的四○一報稅單，再
      影印後送給各銀行，其係偽造而非將原本變造亦明。
（六）又證人乙○○於本院證稱：邦德公司實際負責人是新竹縣
      議長曾勝，曾勝想把股份賣給戊○○，要把出貨數量
      給戊○○看，所以我就把六至九月的出貨量增加，十至十
      二月的出貨量減少，但整年度出貨量不變，好讓公司出貨
      量平均點，是曾勝要我這樣做的，說會給我一個很大的
      紅包，後來曾勝真的有賣給戊○○，戊○○是國賓磁磚
      及擎碧建設公司的董事長。偽造的四０一報表與向銀行貸
      款沒有關係，當初是為了要給戊○○看我才做的等語（本
      院更一卷第一六一頁、一六二頁）。證人甲○○證稱：邦
      德 (應是晉之誤) 公司登記負責人是我舅舅吳金城，實
      際經營者是我叔叔曾東興（原名曾順興），後來議長曾勝
      入股八十五年九月左右，當時負責人還是掛吳金城名字
      後來到八十五年底換一位吳先生為負責人，當時都是議長
      在經營，所以八十五年九月以後都是議長在經營的。邦德
      公司業務都是曾勝在管的云云 (本院更一卷第一五九頁
      ) 。另證人蘇俊英於原審證稱：我當時擔任邦德公司業務
      助理，我屬於新竹縣議長曾勝，我有投資一千三、四百
      萬元，我進入公司的時間是八十六年底至八十七年等語 (
      原審卷二第一七五頁至一八一頁) ；證人丑○○證稱：我
      於八十五年七月時擔任董事長特助，當時曾勝因為公司
      財務問題，希望我進去整頓一下，曾勝是董事，八十五
      年五、六月的時候，曾議長要介入公司時，常常在台北聯
      絡處這裡開會，丙○○、丁○○二人我認為他們是金主的
      角色，公司需要金多少週轉金，就找丙○○，銀行撥款前
      也是找她墊付等語 (同上卷第一八二頁至一九二頁) 。惟
      依該公司之登記及會議資料所示，晉公司於八十五年八
      月十八日召開董事會，選舉吳金城續任公司董事長，其登
      記股份為二０五萬股，而曾勝為董事，其股份為一五０
      萬股，同年九月十三日之董事會，則改選己○○為董事長
      ，持有股份為二百萬股，吳金城、曾勝股份不變，新增
      被告丁○○股份為一百三十萬股，但均無證人蘇俊英之股
      份，迄八十六年六月三十日董事會，選任戊○○擔任董事
      長(本院上易字卷第一一三頁至第一三八頁)。則依上開邦
      德公司股份數觀之，八十五年九月十三日前，吳金城之股
      數均較曾勝為高，且一直由吳金城擔任董事長，吳金城
      顯非僅係人頭而已，已難認曾勝是實際負責人。且自八
      十五年九月十三日後，己○○擔任董事長，其自承僅出資
      二百萬元，其餘均係被告丙○○出資，則以己○○名下股
      份加計被告丁○○之股份數一百三十萬股，股數遠超過曾
      勝之股數，且被告丙○○、丁○○既能安排己○○擔任
      董事長，安排被告乙○○擔任管理部經理，並由被告丁○○擔任總經理，足認其等握有實權。參酌證人丑○○係證
      稱：八十五年五、六月的時候，曾議長要介入公司，則其
      證述情形，應指被告丁○○、丙○○二人介入經營之前，
      尚不能資為有利於被告等之認定，而認為被告二人僅係金
      主而已。縱係金主，其二人與乙○○持偽造文件申請貸款
      ，亦不能免除其刑事責任。又證人乙○○證稱：曾勝想
      把股份賣給戊○○，要把出貨數量給戊○○看，所以我就
      把六至九月的出貨量增加，十至十二月的出貨量減少，但
      整年度出貨量不變云云。惟曾勝名義上僅係公司董事，
      被告乙○○又係被告丙○○、丁○○二人所安插於邦德公
      司之人，被告乙○○是否聽曾勝之令行事，已非無疑。
      又邦德公司實際負責人係被告丙○○、丁○○，戊○○於
      八十六年六月間始簽投資協議，已如上述，證人乙○○於
      本院同時證稱：我八十五年夏天開始偽造，做到八十六年
      初 (本審卷第一六二頁) 。衡情八十五年間戊○○尚未開
      始股權收購事宜，且戊○○既為上市公司董事長，當知各
      產業均有淡旺季之別，其於八十六年四、五月間始與被告
      丙○○等洽談接手邦德公司事宜，當時邦德公司八十五年
      之全年度盈虧，已有財務資料可呈現全貌，被告乙○○何
      須將淡季銷售數字美化以進行遊說！且被告丙○○、丁○○二人於調查站一致供稱偽造的四０一報表係為向銀行申
      請貸款之用，被告乙○○於偵查中亦供稱：丙○○接公司
      業務，生產一直減少，十二月是大出貨，七、八月出貨沒
      那麼多，但把它推定，年底再減回來，為美化帳面，絕對
      沒有惡意，銀行要客票及抵押品，看這些美化帳面比較借
      得到的等語  (八十七年度偵字第七五一三卷第六十二頁)
      ，足認證人乙○○於本院上開證述，顯係為己脫罪及迴護
      被告丙○○、丁○○二人之詞，自不可採。又其於偵查中
      既供稱係用「推定」，於年底再減回來，顯見其開始偽造
      之時間當在八十五年十二月之前，已有進行，其嗣後辯稱
      係八十六年初始偽造云云，自不可採。
（七）證人林建成即原亞太銀行初級襄理於偵查中證稱：當初我
      承辦貸款時就是由丁○○及丙○○夫妻接洽的，來銀行辦
      手續的也是他們二人等語（見九十年度偵字第四九八七號
      卷第四一頁背面）。證人卯○○即原中興商業銀行臺北分
      行人員於桃園調查站稱：邦德公司均係由丙○○出面與本
      公司接洽辦理融資等語（見聲字卷第十二頁背面、桃偵字
      卷第十九頁背面）。證人寅○○即寶島銀行八德分行承辦
      人於桃園調查站及北機組稱：丁○○及丙○○夫婦以公司
      代表人身分來本行接洽辦理融資貸款，並提供四○一報稅
      單等審查資料，丙○○並曾多次來本行接洽商談融資貸款
      事宜等語（見聲字卷第二一頁正面、桃偵字第二六頁背面
      ），及至原審證稱：有承辦邦德公司融資貸款事宜，因沒
      有通過，所以跟丙○○接洽等語（見原審卷二第二三四頁
      ）。證人辰○○即原亞太銀行三重分行人員於原審證稱：
      這個案子我有參與聯絡客戶、授信部分，貸款業務是丙○○與丁○○跟我聯絡的。丙○○是洽談案件及提供財務、
      稅務資料，而丁○○則是前來對保等語（見原審卷二第二
      四０頁）。證人癸○○即原華南銀行信維分行承辦人於原
      審證稱：信維分行貸款給邦德公司時我主要是跟丙○○往
      來，辦理貸款前我和王襄理、丙○○有去看大溪及苗栗廠
      ……由丁○○導覽，現場也只看到丁○○一個主管，看過
      之後丙○○跟我們談；邦德公司後來不還款時，我一直找
      丙○○，問他為何不繳息，丙○○說他會找一個非常好的
      客戶來承接債務等語（見原審卷二第九十至九三頁）。證
      人子○○即原華南商業銀行信維分行授信人員於北機組稱
      ：邦德公司是由丙○○來洽談本件貸款的等語（見調查局
      卷（四）第一頁背面、第二頁正面）。依上開銀行承辦人
      員所證，本件融資貸款均係由被告丁○○或丙○○與銀行
      接洽，被告丁○○並擔任保證人；且於邦德公司無法繼續
      還款時，被告丙○○亦向癸○○承諾提供承接債務之人，
      庚○○不曾出面辦理貸款。足證本件辦理融資貸款均係被
      告丙○○、丁○○。證人庚○○於偵查中供稱：我是副總
      經理，董事長是己○○，總經理是丁○○，實際負責人是
      丁○○及他太太丙○○，但丙○○只有負責財務，公司財
      務運作都是在台北市○○路○段五十五號七樓的辦公室等
      語 (八六年偵字第一三六一七號卷第六十七頁) 。被告丙○○丁○○辯稱：實際與銀行接洽之人為庚○○，殊無可
      信。
（八）被告乙○○之辯護人另辯稱：被告乙○○偽造文書部分係
      自首云云。惟按刑法第六十二條所定自首減刑係以對於未
      發覺之犯罪，在有偵查犯罪職權之公務員知悉犯罪事實及
      犯人之前，向職司犯罪偵查之公務員坦承犯行，並接受法
      院之裁判而言。苟職司犯罪偵查之公務員已知悉犯罪事實
      及犯罪嫌疑人後，犯罪嫌疑人始向之坦承犯行者，為自白
      ，而非自首。所謂發覺，不以有偵查犯罪之機關或人員確
      知其人犯罪無誤為必要，僅須有確切之根據得為合理之可
      疑者，亦屬發覺(最高法院九十三年台上字第六0七號判決
      參照)。本件，係匿名「文化」者於八十六年六月二十七
      日檢舉邦德公司有偽造四○一報稅單向銀行融資情事，被
      告丙○○於調查站指係庚○○所為，並於八十七年五月二
      日具狀聲請傳喚乙○○、壬○○為證人，待證事實為公司
      之現場管理及財務調度事宜，均由庚○○負責 (八十七年
      偵字第七五一三號卷第十七頁、第二十八頁聲請狀) 。檢
      察官第一次傳訊時，被告乙○○供稱：公司的接單、調度
      是由庚○○負責等語 (同上卷第二十三頁) 。嗣證人壬○○證稱：八十六年四月三十日我到任時，乙○○有將報表
      、財簽的東西交給我等語，檢察官訊問乙○○，之前邦德
      公司向銀行的借貸何人處理，答稱：我有送資料，我沒有
      權利，何人借錢否，我不清楚等語。問：為何資料會在你
      手中？答：因為我要整理給銀行，銀行若要來參觀工廠，
      要資料，都是我整理的。問：有無包括營業及銷售書？(
      提示) 。答：是我做給銀行的----等語 (參同卷第三十二
      頁至三十四頁) 。可知，檢察官早知邦德公司申請貸款有
      偽造四○一報稅單之犯罪事實，並因被告丙○○之供述，
      而懷疑係庚○○偽造，嗣傳訊證人壬○○，依其供述，已
      有確切之依據，懷疑係被告乙○○所為，進一步推問，被
      告乙○○始自白上開偽造之犯行。則依上開說明，尚與自
      首之要件有間。
四、被告三人向各銀行間貸款之事實
（一）附表一（詐欺取財既遂之部分）：
  １、寶島商業銀行（即日盛商業銀行）八德分行部分：證人寅
      ○○即寶島銀行八德分行承辦人於桃園調查站證稱：本行
      規定一般申請具備資料中財務報表除需會計師財務簽證外
      ，另包括四○一報稅單，而審核依據則為具備資料再現場
      勘查，依據全年銷售金額除以周轉次數乘以墊付成數減去
      其他局墊付票款金額方可動用等語（見聲字卷第二十頁）
      ；及至原審證稱：有承辦邦德公司融資貸款事宜，因沒有
      通過，所以跟丙○○接洽，在調查局提到邦德公司辦理融
      資貸款應提出資料及審核依據，是一般通案都需要的程序
      等語（見原審卷二第二三四、二三七頁）。而邦德公司辦
      理本件貸款確有提供四○一報稅單（見聲字卷第九八至一
      一六頁），其中，八十五年七至十二月及八十六年一月至
      四月報稅單係偽造，惟依該銀行核貸時間觀之，八十五年
      九月二十三日核貸部分，僅可能使用八十五年七、八月之
      報稅單，八十五年十一月二十七日核貸部分，僅可能使用
      八十五年七月至十月之報稅單，以該行之作業授信流程，
      被告三人申貸時提出之「四○一報稅單」之銷售金額，已
      足使寶島商業銀行核准金額之額度作業流程陷於錯誤，而
      先後核貸三千萬元及五百萬元。至八十五年十一月以後之
      報稅單，縱有偽造情事，應係事後補送，與詐欺無涉。
  ２、華南商業銀行信維分行部分：
（１）華南商業銀行辦理授信貸放程序、手續相關第二節第二點
      規定：申請貸款除需具備公司證照、章程、合夥契約、股
      東合夥人名冊、董監事名單及擔保品明細表或全狀、憑證
      等外，就財務資料需具備資產負債表、損益表、存款級借
      款明細表、擴充計畫內容、或營業計畫、預估損益表、中
      長期借款分期償還計畫、現金收支預估表、財產目錄等，
      有華南商業銀行八十五年八月八日企審管字第○九五○八
      九二五號函及附件辦理授信貸放程序、手續相關規定在卷
      可稽（見原審卷四第十三頁以下）。則該行於申請貸款時
      ，需具備相當之財務報表為必要。
（２）證人子○○即華南商業銀行信維分行受信人員於原審證稱
      ：我有參與邦德公司的貸款業務，當時是王襄理說他會安
      排去看工廠，我就和王襄理及癸○○一起到邦德的桃園工
      廠大溪、苗栗工廠去參觀，要去確認工廠是否有確實營業
      。報稅規定是五月底要申報，所以五月底才會有報表，在
      五月底之前要提供公司全年度（申請前一年，已經正式申
      請過的）的四○一報稅單，但如果有會計師簽證，我們還
      是會要求四○一報稅單的影本，但是判斷是以財務簽證為
      主要依據。只有財務簽證，沒有四○一報稅單，是不行的
      。有了財務簽證以後，還要四○一報稅單，這是我們制式
      的要求。對四○一報表真或假我們不知道如何查核等語（
      見原審卷二第一○四頁以下），則貸放程序中借款戶提出
      貸款申請時、甚或徵信分析、撥款轉帳等程序中，雖無需
      附具四○一報表，然因於提出申請時尚未能取得最近年度
      會計師簽證之資產負債表、損益表等財務報表，自應以「
      四○一報稅單」替代。
（３）本件被告等人提出貸款申請時間係八十六年四月間，惟最
      近年度之會計師財務簽證報表僅至八十四年，故八十五年
      間之營業狀況，即需以「四○一報稅單」為必要參考，依
      該行之作業授信流程，晉公司申辦本件貸款時，被告三
      人確有提供八十五年一月至八十六年四月之「四○一報稅
      單」之銷售金額供該銀行核貸（見聲字卷第一六七至一八
      ○頁），其中八十五年七月至八十六年四月之「四○一報
      稅單」係偽造，依本件核貸時間係八十六年四月七日觀之
      ，該行受理申請授信貸放程序，應有參表被告三人提出偽
      造之八十五年七月至八十六年一、二月之「四○一報稅單
      」之銷售金額。依華南商業銀行信維分行九十八年五月二
      十一日華信維字第一九六號函復稱：撥款前經過一般貸款
      審核事項標準及程序決定准駁貸款種類及額度，綜合審驗
      各項徵信資料等推估企業獲利及償債能力，不足部分四０
      一報表雖可依比率推估全年度，以作為參考，但非唯一判
      斷之標準（本院更一卷第一三五頁、一三六頁）。足認該
      行核貸前確有參考上開偽造之「四○一報稅單」，並已使
      該銀行授信作業流程陷於錯誤，而先後核貸四百五十萬元
      及四百八十六萬元。至於八十年三、四月之「四○一報稅
      單」，係在申貸以後再補送，與詐欺無涉。
  ３、國際票券金融公司板橋分公司部分：
      據國際票券金融股份有限公司九十五年七月二十五日國券
      字第○九五○○○○二一○Ｔ號函及附件授信業務手冊（
      見原審卷四第三一頁以下）所載：該手冊第一章第三節貳
      (五)就客戶應檢具之最近三年財務報表、產銷量值表，記載
      「授信金額達財政部規定者，需會計師財務簽證報告」，
      此部分資料中，雖未包括四○一報表，然因本件係於八十
      五年十二月三十日核貸，因最近一年即八十五年一月至十
      二月並無任何符合規定之「經會計師財務簽證報告」。惟
      以國際票券金融股份有限公司九十三年十一月二十五日（
      九三）國券審發字第三一六號函及附件授信往來相關資料
      （見原審卷三第八七頁以下）顯示，「八十五年一月十一
      月營業收入六億四千九百萬元」，八十二、八十三、八十
      四年度營業概況為會計師查核簽證之財務報表及報告書，
      至八十五年間營業則提出八十五年九月三十日之資產負債
      表、損益表（見原審卷三第一四九頁以下）、全年份之損
      益表、資產負債表，且其中另包括八十五年一月至十一月
      四○一報表作為徵授信參考（見原審卷三第九三頁）。足
      見該行確有引用被告三人偽造之「八十五年七月至十一月
      」之營業銷售資料為徵信資料，並陷於錯誤甚明。
  ４、中國信託商業銀行桃園分行部分：
      中國信託商業銀行九十五年七月二十六日中信銀信管總處
      外字第九五八○五七二○○五二號函及附件授信章則輯要
      中所載（見原審卷四第五九頁以下）：徵提財務資料注意
      事項中就授信融資金額達三千萬時，即應徵提最近年度會
      計師簽證財務報表為分析依據，不得以稅務簽證報表代替
      ，並直接引用該報表作為徵信報告之財務分析，但如最近
      月分之財務報表尚未編印，亦應參酌四○一報稅單之數據
      ，徵提之當年度至最近月分之自編報表及月營業報繳稅單
      影本分析，係用以反應實際營業額，並於批覆書上註記，
      是於最近月分之財務報表尚未編制之際，四○一報稅單上
      之營業情形，即為徵信分析之主要資料。而本件被告等於
      八十五年十二月申請貸款時，確實提出如偽造之八十五年
      七至十一月偽造之「四○一報稅單」，有中國信託商業銀
      行股份有限公司九十六年四月十一日中信銀桃字外發第0
      000000000四號函及附件（見原審卷四第一三三
      至一九六頁）可佐。又該行九十八年一月九日中信銀桃字
      外發第0000000000０二號函復稱：本件核貸因
      徵提邦德對台灣菲利浦電子及誠洲等二家公司出貨之發票
      ，故理論上應受淡旺季之影響。至撥款前是否已取得八十
      五年一月十一月全部之四０一報稅單，因本案原承辦之相
      關人員已異動或離職，無從得知等語（本院更一卷第一二
      二頁、一二三頁）。則以該行辦理貸款作業徵信流程，被
      告三人應係在申貸時已提出之上開偽造之「四○一報稅單
      」之銷售金額，且已使該銀行徵信、授信作業流程陷於錯
      誤，而核貸四千萬元。
（二）附表二（詐欺取財未遂部分）：
  １、中興商業銀行臺北分行部分：證人即中興商業銀行臺北分
      行本件授信經辦人員卯○○於原審證稱：四○一報稅單是
      表示這家公司在申報的這幾個月所生之營業額，丙○○及
      丁○○是連帶保證人，在授信往來期間有見過乙○○送資
      料來銀行。申請貸款提出資料包括四○一報稅單用以表示
      晉公司營業額情形，但其中無法看出損益，損益將以會
      計師財務簽證為準，四○一報稅單只是附加部分；本件八
      十五年一月至九月間營收則以公司暫結之資產負債表、損
      益表為判斷依據，而四○一報稅單是用來比較各年度同期
      間營收差別的參考資料；如果四○一報稅單是假的，我們
      就不會承作，之前沒有發現是假的。八十六年五月之後邦
      德公司情形如同我在調查局所言的等語（見原審卷三第七
      至十九頁）。則該行要借款人提供銷售額與稅額申報書目
      的，雖為分析借款人財簽內營業收入之合理性，並為評估
      其營運周轉金需求及還款來源之依據，惟僅屬參考資料，
      並非唯一依據。且經原審調取晉公司向中興商業銀行申
      請貸款資料，晉公司貸款係以「墊付國內票款周轉金」
      、及「經常性周轉金應收帳款」申請貸款等情（詳如附表
      二所示），有中興商業銀行九十二年七月十八日（九二）
      興銀債字第二五七七號函及附件在卷可稽（見原審卷一第
      二六二頁以下）。則由該行授信申請書、授信批覆資料中
      可知：其中第一、二筆借款之公司業務、財務參考資料為
      八十二年至八十四年之會計師簽證，並無任何銷售額與稅
      額申報書；另第三筆之借款，始由被告丁○○、丙○○為
      連帶保證人，參考業務、財務資料仍同前二筆，亦無任何
      銷售額與稅額申報書，授信財務參考資料欄中均未勾選「
      報稅」欄項等情。參酌被告丙○○、丁○○係於八十五年
      九月十三日始扶植己○○為董事長，正式接事，則該行八
      十五年九月七日之申貸，尚難認為係被告丙○○、丁○○
      申請辦理，至八十五十月五日核貸，所提出行使者，應係
      八十五年七、八月之報稅單，八十五年十一月二十三日核
      貸，所提出者應係八十五年九月之報稅單。至於八十五年
      十一月至八十六年一、二月之報稅單，應係事後補送。又
      被告三人雖已行使如附表三所示之「四○一報稅單」，惟
      因中興銀行核貸時並未參考，自非因陷於錯誤而為財物之
      交付，僅能論以詐欺未遂。
  ２、亞太商業銀行（即現復華銀行）三重分行部分：
（１）經原審函詢該行核准貸款程序，該行覆稱：依據亞太商業
      銀行各級授信額度權限表、一般周轉金貸款辦法所載（見
      原審卷四第四頁）：據各級授信額度權限表備註二，核准
      與否僅於授信戶營業額衰退時、營業結果連續三年均發生
      虧損或最近一年虧損額達實收資本額百分之三十以上、且
      其短期借款額度（含其他行庫）超過其營業額之百分五十
      以上者，除提供本行認可之擔保品（應先經總行審查核准
      十足擔保外，一概不得受理申請）；而依據一般周轉金貸
      款辦法第三點規定，短期融資以借款人全年營業額除以周
      轉次數（扣除已在他行庫訂借款融資），並參酌借款人業
      務展望，在需要範圍內核貸。本件晉公司所為之短期擔
      保周轉金應收帳款保證款貸款，授信均不需參考提出之各
      月份四○一報表，有復華商業銀行股份有限公司九十五年
      八月十五日復企授字第○九五○○○二九六七號函及附件
      在卷可稽。
（２）證人巳○○即原亞太銀行三重分行經理於原審證稱：本件
      係看有無代工契約，查核交易情形並無問題，四○一報稅
      表只有在續約或一段期間後才請求提供，以瞭解營業收入
      金額變動，不是每個月都要，而本件四○一報表係後來續
      約時才會提出來，一般七千萬元為周轉金申貸一年一期，
      到期前二個月如客戶認為有借用續約，才要求提出最新財
      務資料，包括會計師簽證財務報表，而四○一報表係報稅
      資料，拿來跟財務報表核對等（見原審卷三第二一頁以下
      ）；證人辰○○即原亞太銀行三重分行人員於原審證稱：
      這個案子我有參與聯絡客戶、授信部分，貸款業務是丙○○與丁○○跟我聯絡的。丙○○是洽談案件及提供財務、
      稅務資料，而丁○○則是前來對保。一般我們要求是要參
      考其中最近一年的營業額，與財務報表作稽核，本件也是
      這樣。四○一報稅單會影響到聲請額度，如果營業額只有
      三千萬要貸款到四千萬，我們就會縮減貸款額度。四○一
      報稅單如果有不實在，會影響額度是最主要，如果是假的
      話我們可能會拒絕貸款。財務報表中的損益表中有銷貨收
      入，跟四○一報稅單的營業額來對照。而四○一報稅單是
      用總年度加計，財務報表則是一個年度作一個總額。除四
      ○一報稅單外，邦德公司還要提出會計師簽證的財務報告
      ，兩個都一定要．四○一報稅單決定額度等語（見原審卷
      二第二四０至二四八頁）。
（３）惟依復華（亞太）銀行三重分行九十二年五月二十九日（
      九二）復重字第一六二號函所載及附件核貸程序文件（見
      原審卷二第一三七頁），被告三人向該行貸款時確有提出
      八十五年一月至八月之四○一報稅單；惟該函係就邦德公
      司先後多次申貸之整體情形而言，就各別之申貸是否同時
      提出報稅單則未分別予以論列。又該函同時載稱該貸款係
      就營業項目、營收及獲利為審查，被告三人提出之「四○
      一報稅單」僅用以證明晉公司持續經營之情形，則該行
      既非以被告三人提出之附表三所示「四○一報稅單」為核
      貸依據，自無陷於錯誤之情形。
（三）被告丙○○及丁○○辯護人辯稱：依證人巳○○、辰○○
      所稱四○一報稅單僅在續約或一段時間後提供，本件四○
      一報稅單是後來續約時才提出，且被告乙○○供承係八十
      六年二月始交付四○一報稅單予各銀行，則各銀行八十六
      年二月前之貸款資料內附四○一報稅單是否事後補提，自
      有疑義。查被告丙○○、丁○○係於八十五年九月十三日
      始扶植己○○擔任董事長，已如上述，且八十五年九月六
      日申貸時，係以吳金城、丁○○、曾勝檯、己○○ (當時
      係晉公司董事)為連帶保證人 (參原審卷三第三四二頁
      )，可知，八十五年九月六日以前之申貸，被告三人並未
      參與。且檢察官僅起訴被告等詐欺亞太銀行七千萬元部分
      ，附此敘明。至八十六年二月二日之核貸七千萬元部分，
      依申貸時間往前推估，所提出行使之偽造四○一報稅單，
      應係八十五年七月至十二月部分。
五、按刑法第二百十八條第一項所稱公印，指表示公務機關或機
    關長官資格及其職務之印信而言，俗稱大印與小官章。機關
    長官用以代替簽名之印章，僅屬普通印章，非公印。至於一
    般之公務員（非機關長官）用以代替簽名之印章，更非屬公
    印範圍。再印文、署押係在文書或物件上用以辨識人格主體
    同一性之文字或符號，目的在於表彰該作成者為何人；印章
    則為篆刻於物體上，用以製作印文之印顆。從而將足以辨識
    人格主體同一性之文字或符號，篆刻於物體上，所製作之印
    文得以表彰該作成者為何人，而與簽名有同等效力者，始為
    印章。至於為方便之計，將經常反覆使用之詞句作成字戳，
    蓋用於文件，以節省書寫之勞費者，除該顯示於文件之詞句
    可能屬於文書或文書之一部者外，該「字戳」本身，非屬刑
    法所稱之印章。又偽造之「台北縣板橋地政事務所驗訖印」
    ，並非表示機關團體之印信，祇不過為在物品上之文字、符
    號，用以表示「驗訖」之證明而已，亦與刑法第二百十九條
    所規定之印章、印文不符，以之加蓋於文件上，即屬於刑法
    第二百二十條以文書論之文書（最高法院九十六年度臺上字
    第三八六八號判決要旨參照）。被告等人所偽造之上開四○
    一報稅單，係私人所製作之文書，自屬私文書。惟被告等人
    圓戳章，偽造之「桃園縣稅捐處營業稅張淑真（貞）收件章
    」印文，係表示營業人已向桃園縣稅捐處繳納應納營業稅額
    而完成申報營業稅程序，有財政部臺灣省北區國稅局大溪稽
    徵所北區國稅大溪三字第0961007654號函在卷可參，被告等
    人偽刻圓戮章後，於四○一報稅單上偽造「桃園縣稅捐處營
    業稅張淑真（貞）收件章」印文之行為，依上開判決要旨，
    自屬於刑法第二百二十條第一項、第二百十一條以文書論之
    準公文書。
六、按刑法第三百三十九條第一項所謂之「詐欺」，係以欺瞞之
    方式，致使他人陷於錯誤，而為財物之交付。本件，被告等
    偽造四○一報稅單，持向上開銀行行使，自屬一種欺瞞行為
    。又被告等向各銀行申請融資貸款，提出之資料固不少，四
    ○一報稅單僅係其中一項，然四○一報稅單係公司最新的營
    收資料，最能反映公司目前經營之實績。部分銀行且以邦德
    公司往來廠商之應收貨款作為貸放之擔保，偽造之四○一報
    稅單於淡季將銷售額提高，會造成淡季不淡，公司經營暢旺
    之假象，自足以影響各銀行放貸與否及其額度之決定。證人
    辰○○亦證稱：如果四○一報稅單是假的，我們可能會拒絕
    貸款等語，已如上述，可資佐證。則上開各銀行因被告等提
    供偽造之四○一報稅單，而同意予以貸款，自屬陷於錯誤而
    為財物之交付，而構成詐欺。又詐欺之既未遂，係以被害人
    是否因而為財物之交付。本件附表二所示各銀行，並未參考
    被告等所提出偽造之四○一報稅單，係因審酌其他文件，始
    為財物之交付，但既已提出偽造之四○一報稅單，即已著手
    詐欺之實行，自應成立詐欺未遂。
七、按刑法施行法已於九十五年六月十四日增訂該法第一條之一
    規定，並自九十五年七月一日施行，刑法分則編各罪所定罰
    金之貨幣單位原為銀元，依修正前刑法第三十三條第五款規
    定，罰金刑為一銀元以上，有關罰金倍數之調整及銀元與新
    台幣之折算標準，則定有「罰金罰鍰提高標準條例」及「現
    行法規所定貨幣單位折算新台幣條例」，除罰金以一銀元折
    算三元新台幣外，並將七十二年六月二十六日以前修正之刑
    法部分條文罰金數額提高二至十倍。嗣修正後刑法第三十三
    條第五款將罰金刑提高為新台幣一千元以上，並以百元計算
    之。因刑法第三十三條第五款所定罰金貨幣單位既已改為新
    台幣，刑法分則編各罪所定罰金之貨幣單位亦應配合修正為
    新台幣，為使刑法分則編各罪所定罰金之最高數額與刑法修
    正前趨於一致，爰增訂刑法施行法第一條之一規定，將刑法
    分則編各罪所定罰金之貨幣單位均改為新台幣，並將七十二
    年六月二十六日以前修正之刑法部分條文罰金數額提高為三
    十倍，其後修正者則提高為三倍。則刑法分則編各罪所定罰
    金刑之最高數額，修正前後並無不同；但罰金刑之最低數額
    ，則於修正後提高，修正後規定不利於被告，依刑法第二條
    第一項前段規定，本件被告三人所犯刑法條文有罰金刑規定
    者，應適用修正前之規定。
八、被告三人共同偽造四○一報稅單，並偽刻圓戳章在報稅單上
    偽造「桃園縣稅捐處營業稅張淑貞收件章」印文，持向附表
    所示之銀行詐取貸款，自足以生損害於稅捐稽徵機關及各該
    銀行。核被告三人所為，均係犯刑法第二百十六條、第二百
    二十條第一項、第二百十一條之行使偽造準公文書罪、第二
    百十六條、第二百十五條之行使業務登載不實文書罪（起訴
    書誤載為刑法第二百十六條、第二百十「四」條行使業務登
    載不實文書罪）；及刑法第三百三十九條第一項、第三項之
    詐欺取財既、未遂罪。被告三人偽造準公文書及業務登載不
    實文書之低度行為，均為行使之高度行為所吸收，均不另論
    罪。被告等利用不知情之第三人偽刻「桃園縣稅捐處營業稅
    張淑貞收件章」，係間接正犯。檢察官雖僅起訴被告等偽造
    晉公司八十五年七月至十二月申報書部分，惟偽造八十六
    年一至二月部分與之有連續犯關係，自為起訴效力所及，本
    院得一併審究。按刑法第二十八條共同正犯之範圍，已修正
    限縮於共同實行犯罪行為者始成立共同正犯，排除陰謀犯、
    預備犯共同正犯，新舊法就共同正犯之範圍，既因此而有變
    動，自屬行為後法律有變更，而非僅屬文字修正，應有新舊
    法比較適用之問題，比較結果以修正前刑法第二十八條規定
    較有利於被告。被告三人間所犯上開三罪間，有犯意聯絡及
    行為分擔，均為共同正犯。被告行為後，刑法第五十五條後
    段牽連犯及第五十六條連續犯規定，業於九十四年一月七日
    修正公布刪除，並於九十五年七月一日施行，此刪除雖非犯
    罪構成要件之變更，但顯已影響行為人刑罰之法律效果，自
    屬法律有變更，依新法第二條第一項後段規定，比較新、舊
    法結果，應適用舊法以牽連犯及連續犯論處（最高法院九十
    五年度第八次刑事庭會議決議參照）。被告三人多次詐欺既
    遂、未遂及多次行使業務登載不實文書、偽造公文書犯行，
    均時間緊接，犯罪構成要件相同，顯係基於概括犯意為之，
    應依修正前第五十六條連續犯規定分別以詐欺取財既遂及行
    使偽造公文書、行使業務登載不實文書一罪論，並加重其刑
    。被告三人以一行為觸犯行使偽造公文書罪及行使業務登載
    不實文書罪，為想像競合犯，應從一重以行使偽造公文書罪
    處斷。被告三人所犯上開二罪間，有方法結果之牽連關係，
    應從一重以行使偽造公文書罪處斷。公訴人就被告三人行使
    偽造公文書部份雖未起訴，然與起訴論罪部分有牽連犯裁判
    上一罪關係，本院自得一併審理。又被告三人就附表二所示
    犯行，因作業流程規定並未使申貸銀行陷於錯誤而交付貸款
    ，應屬詐欺取財未遂罪，公訴人認構成詐欺取財既遂罪，尚
    有誤會。又附表二中興銀行台北分行八十五年九月七日核貸
    一千萬元部分，與被告等無涉，已如上述，此部分原審為被
    告等無罪之諭知，惟檢察官認此部分與上開有罪部分有連續
    犯裁判上一罪之關係，爰不另為罪之諭知。
九、原審就被告三人論罪科刑，固非無見，惟 (一)、被告三人
    於四○一報稅單上偽造「桃園縣稅捐處營業稅張淑真 (貞)
    收件章」部分，係犯刑法第二百十六條、第二百二十條第一
    項、第二百十一條之行使偽造準公文書罪，原審認係犯刑法
    第二百十七條之罪，已有不當；(二)、被告等係於八十五年
    九月中始正式接掌邦德公司，接掌之前之申貸，難認與被告
    有關，原審未予剔除，亦有未洽；(三)、被告等向附表一、
    二各銀行申貸後，始行補提出日期在後之偽造「四○一報稅
    單」部分，不構成詐欺，原判決均列為詐欺之依據資料，亦
    有違誤。被告三人上訴，否認犯行，固無理由，惟原判決既
    有上開可議，仍無可維持，自應由本院將原判決撤銷改判。
    爰審酌被告三人為求貸得資金融通，不惜偽造營業資料，向
    銀行詐得款項高達約九千七百八十六萬元，迄今尚有甚多款
    項未還，所生危害重大，惟貸款所得係用於償還舊債及公司
    營運及被告羅美玲、丁○○係指使者，乙○○係聽命行事及
    其等犯後態度等一切情狀，分別量處如主文第二項所示之刑
    。被告三人行使如附表三所示、未扣案之偽造「四○一報稅
    單」，均已交付各銀行，非屬被告三人所有，無從諭知沒收
    。另如附表四所示偽造於晉公司八十五年七月至八十六年
    一、二月銷售額與稅額申報書上之桃園縣稅捐稽徵處營業稅
    收件章（詳如附表四所示），並非偽造之公印文或印章，亦
    不宣告沒收。
十、公訴意旨另以（參見原審卷五所附九十六年三月二十三日臺
    灣臺北地方法院檢察署檢察官補充理由書）：被告三人以與
    前開事實欄所載同一方式，另向臺灣中小企業銀行八十五年
    十月三十日申貸一千二百萬元、八十五年十一月十八日申貸
    一億二千八百四十四萬元、八十五年十一月十八日申貸四千
    二百萬元、八十六年三月十一日申貸二千萬元、八十六年九
    月申貸六千四百萬元、八十七年三月三十日申貸六千萬元，
    因認被告三人亦同涉犯行使業務登載不實文書罪、詐欺取財
    罪等語。然：
（一）按犯罪事實應依證據認定之，無證據不得認定犯罪事實；
      又不能證明被告犯罪者，應諭知無罪之判決，刑事訴訟法
      第一百五十四條第二項及第三百零一條第一項分別定有明
      文。又檢察官對於起訴之犯罪事實，應負提出證據及說服
      之實質舉證責任，倘其所提出之證據，不足為被告有罪之
      積極證明，或其指出證明之方法，無從說服法院以形成被
      告有罪之心證，基於無罪推定之原則，自應為被告無罪判
      決之諭知（最高法院九十二年台上字第一二八號判例意旨
      參照）。
（二）公訴人認被告等犯有詐欺取財、偽造文書等罪嫌，無非係
      以：前開事實，除有桃園縣稅捐稽徵處提供之前開申報書
      申報聯影本、晉公司偽造桃園縣營業人銷售額與稅額申
      報書進銷項明細表，另據臺灣中小企業銀行八德分行業據
      證人何明允證述明確，並有臺灣中小企業銀行八德分行申
      貸資料（見九十年度偵字第四九八七號卷第七九至一二六
      頁）、晉公司執照及變更登記事項卡、公司章程及股東
      名簿、董事監察人名單（董事長戊○○）等在卷可稽等為
      主要論據。
（三）上開貸款，經原審及臺灣臺北地方法院檢察署檢察官函請
      臺灣中小企業銀行八德分行檢送相關貸款資料，經臺灣中
      小企業銀行八德分行九十三年十二月十四日（九十三）八
      德字第二三二一號函及附件申貸資料（見本院卷三第二五
      四頁以下、及相關檢送資料（見九十年度偵字第四九八七
      號卷第七九至一二六頁），其中並無任何「四○一報稅單
      」，依卷內事證，顯無法證明被告三人曾經以偽造或不實
      之四○一報稅單持向臺灣中小企業銀行辦理貸款，並使該
      行陷於錯誤之事實。且公訴人始終未能提出積極證據，使
      本院確信被告三人提出「臺灣中小企業銀行八德分行之資
      料」係屬偽造，並有行使詐術，此部分起訴事實，自屬無
      法證明。惟公訴人認此部分與起訴論罪部分有連續犯裁判
      上一罪關係，自不另為無罪之諭知。
十一、臺灣臺北地方法院檢察署九十二年度偵字第一五三三號併
      辦意旨（公訴人於原審補充理由書中將此部分列為犯罪事
      實，然華南銀行信維分行部分，原起訴書認係貸款「一千
      萬元」，與本件此二貸款金額不符，且認定不實之「四○
      一報稅單」年份、月份亦與原起訴書所載迥異，自非起訴
      範圍，核先敘明）則以：戊○○及被告丙○○共謀偽造邦
      德公司八十六年三至四月桃園縣營業人銷售額與稅額申報
      書，虛增銷售稅額五千三百四十七萬八千零一十八元，並
      虛開票貼用之統一發票及貨款支票，於八十六年八月間（
      即八十六年八月五日、八十六年九月五日）持向華南銀行
      信維分行陸續貸得墊付國內票款三百五十萬元及出口借款
      一千三百七十五萬元，因認被告丙○○亦涉犯行使業務登
      載不實文書罪、詐欺取財罪等語。然查：
（一）被告丙○○、丁○○投資晉公司後，係於八十六年六月
      間將公司轉讓戊○○，業經證人乙○○於原審證稱：八十
      六年六月公司遷移、丙○○離開公司即離職交接等語，核
      與卷附八十六年六月二十二日投資協議書（見原審卷一第
      一○一頁）記載：被告丁○○於八十六年六月二十二日與
      戊○○訂立契約，約定由戊○○買下邦德公司及邦德公司
      百分之五十股權，惟仍由被告丁○○經營、負責所有財務
      報表，戊○○則以被告丁○○之財產為抵押負責財物資金
      調度等語屬實。且晉公司於八十六年七月十七日亦變更
      登記董事長為戊○○等情，有邦德公司變更登記事項卡（
      見原審卷一第一○二頁）、晉公司執照及變更登記事項
      卡、八十六年六月二十九日戊○○、辛○○等邦德公司股
      票買賣交割代徵稅額繳款書、八十六年六月三十日邦德公
      司章程及股東名簿、董事監察人名單（董事長戊○○）、
      八十六年七月三十日邦德公司及董事長戊○○、保證人辛○○華南銀行信維分行印鑑卡在卷可參；則自八十六年六
      月後，晉公司即非被告丙○○實際經營，被告丙○○當
      無再為晉公司貸款之必要。
（二）證人戊○○證稱：向丙○○接手經營晉公司後，但公司
      業務實際上仍由丙○○操控，丙○○並約我們前往信維分
      行與癸○○商議如何清償晉公司的債務，後來丙○○即
      以渠名義再向信維分行貸款一千七百餘萬元，去償還晉
      公司舊債（戊○○九十一年二月二十五日調查筆錄第四、
      七頁）。證人癸○○證稱：在戊○○接掌邦德公司之前，
      丙○○曾引領渠及子○○前往擎碧建設公司與戊○○、辛○○晤談，戊○○口頭表示願意承接邦德公司的經營權，
      對於邦德公司的借款債務只要先允予以客票辦理貸款，六
      個月後他就能將所有債務清償；經過其等五人多次晤談，
      遂陸續核予邦德公司票貼貸款，並將核撥款項用以清償舊
      債；惟八十九年八、九月間仍係丙○○前來洽談貸款事宜
      ，我記得丙○○曾持出口信用狀前來信維分行洽貸一千餘
      萬元（參證據三十五：癸○○九十一年十月十六日調查筆
      錄第三、九頁）。依證人戊○○及癸○○所稱，被告丙○○係因將晉公司移轉戊○○，乃配合戊○○辦理貸款，
      以清償晉公司舊債，縱有詐欺，亦與上開論罪部分非出
      於同一概括犯意。況就貸款時間，上開有罪部分貸款時間
      均集中於八十五年七月至八十六年四月間，而被告丙○○
      於八十六年六月轉手晉公司後，再於八十六年八月、九
      月貸款，期間相隔已有四月，亦難認係基於同一概括犯意
      。
（三）綜上所述，被告丙○○於八十六年八月五日、九月五日申
      請貸款部分，既與上開有罪部分並非出於同一概括犯意，
      自與起訴部分無連續犯裁判上一罪關係，本院無從併予審
      理，應退回檢察官另行偵辦。
十二、臺灣臺北地方法院檢察署九十六年度偵字第一三七０五號
      、九十七年度偵字第二一四0號移送併辦意旨以：
（一）被告丙○○係晉公司負責人，該公司於八十五年九月五
      日更名為邦德公司．並登記己○○為掛名董事長，惟仍由
      被告丙○○實際公司業務負責人，詎被告丙○○為向華南
      銀行申請高額貸款，竟基於意圖為自己及邦德公司不法之
      所有與行使變造或登載不實文書之犯意，於八十六年二、
      三月間，在不詳處所，以剪貼影印桃園縣稅捐稽徵處大溪
      分處營業稅收件章及減列進項總額七千零七萬六千三百七
      十五元，以虛增盈餘方式，變造晉公司且八十五年七月
      至十二月營業人銷售額與稅額申報書（即四○一報稅單）
      ，虛開票貼用之統一發票; 虛偽簽發不實交易之付款支票
      等方式持向華南銀行貸款; 申辦多項融資業務而行使之，
      致使華南銀行承辦人陷於錯誤，於如附表五所示時間，分
      別同意被告丙○○以邦德公司名義辦理國內遠期信用狀、
      短期放款、票貼、進口借款等多種融資業務，並撥付被告
      丙○○如附表五所示金額，合計詐得二千七百九十五萬九
      千八百四十三元。因認被告丙○○涉犯刑法第三百三十九
      條第一項之詐欺取財、第二百十七條之偽造印文、第二百
      十六條、第二百十五條、第二百十一條之行使偽造公文書
      、登載不實文書等罪嫌。
（二）公訴人認被告丙○○涉有此部分犯行，係以邦德、晉公
      司設立登記資料、邦德公司變造桃園縣稅捐稽徵處大溪分
      處營業稅收件章、桃園縣營業人銷售額與稅額申報書進銷
      項明細、四○一報稅單、華南銀行八十六年三月二十四日
      至十二月三十一日放款往來明細表、邦德公司進口借款申
      請書、國內遠期信用狀授信申請書、墊付國內票款授信申
      請書、邦德公司短期放款借據及催告、通知書等文件為論
      據。惟如附表五編號二、三所示款項，業經本院判處被告
      丙○○罪刑；而證人黃坤銘、己○○、庚○○、王德和、
      子○○等人於調查局均未提及被告丙○○如何詐取附表五
      編號一、四、五所示款項；另證人癸○○亦僅稱：附表五
      所示放款案件是被丙○○騙的等語，並未明確指證被告丙○○如何行使詐術使華南銀行陷於錯誤，而核貸附表五編
      號一、四、五所示款項；況經原審函詢華南銀行邦德公司
      持晉公司八十五年七月至同年十二月之營業人銷售額與
      稅額申報書（即本件被告丙○○偽造之四○一報稅單）向
      該行貸款情形，亦據函覆僅有如附表五編號二、三所示款
      項之核貸，並無附表五編號一、四、五所示款項，自無證
      據證明被告丙○○有持偽造之四○一報稅單向華南銀行申
      貸附表五編號一、四、五所示款項之事實，公訴人所舉證
      據顯不足認定被告丙○○有附表五編號一、四、五所示犯
      行，自應退回檢察官另為處理。
據上論斷，應依刑事訴訟法第三百六十九條第一項前段、第三百
六十四條、第二百九十九條第一項前段，刑法第二條第一項前段
、修正前第五十六條、修正前第二十八條、第二百十六條、第二
二０條第一項、第二百十一條、第二百十五條、第三百三十九條
第一項、第三項、修正前第五十五條，修正前罰金罰鍰提高標準
條例第一條前段，判決如主文。
本案經檢察官曾俊哲到庭執行職務。
中    華    民    國    98    年    8     月    6     日
                  刑事第十七庭  審判長法  官  趙功恆
                                      法  官  高明哲
                                      法  官  陳世宗
以上正本證明與原本無異。
如不服本判決，應於收受送達後10日內向本院提出上訴書狀，其
未敘述上訴之理由者並得於提起上訴後10日內向本院補提理由書
（均須按他造當事人之人數附繕本）「切勿逕送上級法院」。
                                      書記官  魏汝萍
中    華    民    國    98    年    8     月    6     日
附錄：本案論罪科刑法條全文
中華民國刑法第216條
（行使偽造變造或登載不實之文書罪）
行使第210條至第215條之文書者，依偽造、變造文書或登載不實
事項或使登載不實事項之規定處斷。
中華民國刑法第220條
（準文書）
在紙上或物品上之文字、符號、圖畫、照像，依習慣或特約，足
以為表示其用意之證明者，關於本章及本章以外各罪，以文書論
。
錄音、錄影或電磁紀錄，藉機器或電腦之處理所顯示之聲音、影
像或符號，足以為表示其用意之證明者，亦同。
中華民國刑法第211條
（偽造變造公文書罪）
偽造、變造公文書，足以生損害於公眾或他人者，處1年以上7
年以下有期徒刑。
中華民國刑法第215條
（業務上文書登載不實罪）
從事業務之人，明知為不實之事項，而登載於其業務上作成之文
書，足以生損害於公眾或他人者，處3年以下有期徒刑、拘役或5
百元以下罰金。
中華民國刑法第339條
（普通詐欺罪）
意圖為自己或第三人不法之所有，以詐術使人將本人或第三人之
物交付者，處5年以下有期徒刑、拘役或科或併科1千元以下罰金
。
以前項方法得財產上不法之利益或使第三人得之者，亦同。
前二項之未遂犯罰之。
附表一：（詐欺既遂部分）
┌──┬──────┬──────┬─────┬───────┬────────┬──────┐
│銀行│  貸款種類  │核貸時間（首│ 貸款金額 │  未還款金額  │  核貸依據資料  │    證人    │
│名稱│            │次撥款日）  │（新臺幣）│  （新臺幣）  │                │            │
├──┼──────┼──────┼─────┼───────┼────────┼──────┤
│寶島│日盛銀行八德│八十五年九月│五百萬元  │五百萬元      │晉公司八十四年│寅○○（即八│
│商業│分行九十五年│二十三日（同│（見原審三│（見原審三卷第│七月至八十五年十│德分行襄理）│
│銀行│一月二十五日│日）        │卷第三二○│三二一頁明細資│月營業人銷售額與│            │
│八德│日盛銀八德字│            │頁查詢單）│料）          │稅額申報書（四○│            │
│分行│第九五○三五│            │          │              │一表）（見聲字卷│            │
│（現│號函（見本院│            │          │              │第九八至一一六頁│            │
│名日│三卷第三一七│            │          │              │）              │            │
│盛國│至三二一頁）│            │          │              │                │            │
│際商│            ├──────┼─────┼───────┤                │            │
│業銀│            │八十五年十一│三千萬元  │二千二百九十萬│                │            │
│行八│            │月二十七日（│（見原審三│元            │                │            │
│德分│            │同年十二月十│卷第三一八│（見原審三卷第│                │            │
│行）│            │一日）      │頁查詢單）│三一九頁明細資│                │            │
│    │            │            │          │料）          │                │            │
├──┼──────┼──────┼─────┼───────┼────────┼──────┤
│華南│短期放款（國│八十六年四月│四百五十萬│全部清償      │邦德公司於八十六│1.癸○○（即│
│商業│內信用狀貸款│七日        │元        │（見原審一卷第│年四月二日提供開│  信維分行承│
│銀行│改貸）（華南│            │          │一五○頁）    │發國內不可撤銷信│  辦人）    │
│信維│銀行信維分行│            │          │              │用狀申請書、不可│2.子○○（即│
│分行│九十二年六月│            │          │              │撤銷信用狀、匯票│  信維分行授│
│    │三日華信維字│            │          │              │、買賣合約書（見│  信人員）  │
│    │第一五七號函│            │          │              │原審一卷第二五八│            │
│    │，見本院一卷│            │          │              │至二六一頁）、邦│            │
│    │第一四六至二│            │          │              │德公司章程、經濟│            │
│    │六一頁）    │            │          │              │部國際貿易局出進│            │
│    │            │            │          │              │口廠商登記卡、股│            │
│    │            │            │          │              │東名簿、公司執照│            │
│    │            │            │          │              │、工廠登記證、營│            │
│    │            │            │          │              │利事業登記證、八│            │
│    │            │            │          │              │十五年及八十四年│            │
│    │            │            │          │              │十二月三十一日財│            │
│    │            │            │          │              │務報告暨會計師查│            │
│    │            │            │          │              │核報告書、八十五│            │
│    │            │            │          │              │年度營利事業所得│            │
│    │            │            │          │              │稅結算申報書、資│            │
│    │            │            │          │              │產負債表、代工合│            │
│    │            │            │          │              │約書（見原審一卷│            │
│    │            │            │          │              │第一六七至二一五│            │
│    │            │            │          │              │頁）、八十五年一│            │
│    │            │            │          │              │月至八十六年二月│            │
│    │            │            │          │              │營業人銷售額與稅│            │
│    │            │            │          │              │額申報書（見聲字│            │
│    │            │            │          │              │卷第一六七至一八│            │
│    │            │            │          │              │○頁）          │            │
│    ├──────┼──────┼─────┼───────┼────────┤            │
│    │短期放款（客│八十六年四月│四百八十六│全部清償      │邦德公司提供交易│            │
│    │票貸款）（見│七日        │萬元      │（見原審一卷第│客票六張總額六百│            │
│    │本院三卷第六│            │          │一五○頁）    │零七萬九千八百零│            │
│    │○至八六頁）│            │          │              │七元。（見原審一│            │
│    │）          │            │          │              │卷第一四八頁）、│            │
│    │            │            │          │              │邦德公司章程、經│            │
│    │            │            │          │              │濟部國際貿易局出│            │
│    │            │            │          │              │進口廠商登記卡、│            │
│    │            │            │          │              │股東名簿、公司執│            │
│    │            │            │          │              │照、工廠登記證、│            │
│    │            │            │          │              │營利事業登記證、│            │
│    │            │            │          │              │八十五年及八十四│            │
│    │            │            │          │              │年十二月三十一日│            │
│    │            │            │          │              │財務報告暨會計師│            │
│    │            │            │          │              │查核報告書、八十│            │
│    │            │            │          │              │五年度營利事業所│            │
│    │            │            │          │              │得稅結算申報書、│            │
│    │            │            │          │              │資產負債表、代工│            │
│    │            │            │          │              │合約書（見原審一│            │
│    │            │            │          │              │卷第一六七至二一│            │
│    │            │            │          │              │五頁）、八十五年│            │
│    │            │            │          │              │一月至八十六年二│            │
│    │            │            │          │              │月營業人銷售額與│            │
│    │            │            │          │              │稅額申報書（見聲│            │
│    │            │            │          │              │字卷第一六七至一│            │
│    │            │            │          │              │八○頁）        │            │
├──┼──────┼──────┼─────┼───────┼────────┼──────┤
│國際│商業本票保證│八十五年十二│五千萬元  │二千四百三十七│邦德公司登記資料│1.陳由松（即│
│票券│額度（足額交│月三十日（同│          │萬五千元      │、章程、公司及負│  高級辦事員│
│金融│易客票擔保）│年月三十一日│          │（見原審三卷第│責人、連保人基本│  ）        │
│公司│（國票證券公│）          │          │八八頁）      │資料表、財務資料│2.戴建結（即│
│板橋│司九十三年十│            │          │              │、八十五年一月至│  板橋分公司│
│分公│一月二十五日│            │          │              │十一月營業人銷售│  經理）    │
│司  │（九三）國券│            │          │              │額與稅額申報書（│            │
│    │審發字第三一│            │          │              │四○一表）、財務│            │
│    │六號函，見本│            │          │              │及現金收支預估、│            │
│    │院三卷第八七│            │          │              │營運計畫表、主要│            │
│    │至二五二頁）│            │          │              │銷售廠商、產銷量│            │
│    │            │            │          │              │值表及存借款明細│            │
│    │            │            │          │              │等資料（見原審三│            │
│    │            │            │          │              │卷第八七、九三至│            │
│    │            │            │          │              │一七四頁）      │            │
├──┼──────┼──────┼─────┼───────┼────────┼──────┤
│中國│短期放款    │八十五年十二│四千萬元  │自八十六年四月│邦德公司登記資料│1.邱達文（即│
│信託│（見中國信託│月二十七日申│          │間即延遲繳息，│、章程、公司及負│  桃園分行經│
│商業│商業銀行股份│請          │          │目前為呆帳戶，│責人、連保人基本│  理）      │
│銀行│有限公司九十│            │          │尚未清償金額為│資料表、財務資料│2.胡建年（即│
│桃園│六年四月十一│            │          │三千零八十九萬│、八十五年一月至│  桃園分行襄│
│分行│日中信銀桃字│            │          │六千零三十八元│十一月營業人銷售│  理）      │
│    │外發第九九八│            │          │。            │額與稅額申報書（│3.羅耀漢（即│
│    │一七六二○○│            │          │              │四○一表）、財務│  桃園分行科│
│    │○四號函，復│            │          │              │及現金收支預估、│  長）      │
│    │於本院卷四）│            │          │              │營運計畫表、主要│            │
│    │            │            │          │              │銷售廠商、產銷量│            │
│    │            │            │          │              │值表及存借款明細│            │
│    │            │            │          │              │等資料          │            │
└──┴──────┴──────┴─────┴───────┴────────┴──────┘
附表二：（詐欺未遂部分）
┌──┬──────┬──────┬─────┬───────┬────────┬──────┐
│銀行│  貸款種類  │核貸時間（首│ 貸款金額 │  未還款金額  │  核貸依據資料  │    證人    │
│名稱│            │次撥款日）  │（新臺幣）│  （新臺幣）  │                │            │
├──┼──────┼──────┼─────┼───────┼────────┼──────┤
│中興│墊付國內票款│八十五年九月│一千萬元  │全部清償      │借保戶資料表、公│卯○○（即本│
│商業│週轉金      │七日        │（見原審一│（見原審一卷第│司執照影本、營利│件授信經辦人│
│銀行│            │            │卷第二六三│二六六至二六八│業登記證影本、納│員）        │
│臺北│            │            │至二六五頁│頁）          │稅資料、公司變更│            │
│分行│            │            │）        │              │登記事項卡、公司│            │
│    │            ├──────┼─────┼───────┤章程、股東名冊、│            │
│    │            │八十五年十月│五百萬元  │四百四十萬元  │財簽、暫結及授信│            │
│    │            │五日        │（見原審一│（即180萬+83萬│申請書等（中興商│            │
│    │            │            │卷第二六九│+146萬+31萬， │業銀行總行（九二│            │
│    │            │            │至二七二頁│見原審一卷第二│）興銀債字第二五│            │
│    │            │            │）        │七八至二八一頁│七七號函，見原審│            │
│    │            │            │          │）            │一卷第二六二至三│            │
│    ├──────┼──────┼─────┼───────┤○一頁）、晉公│            │
│    │經常性週轉金│八十五年十一│五千萬元  │四千一百四十一│司八十五年一月至│            │
│    │應收帳款貸款│月二十三日  │          │萬元          │九月、十一、十二│            │
│    │（見原審一卷│            │          │（即230萬+ 734│月、八十六年一、│            │
│    │第二八二、二│            │          │萬+270萬+33 4 │二月營業人銷售額│            │
│    │八三頁）    │            │          │萬+1183萬+630 │與稅額申報書（見│            │
│    │            │            │          │萬+140萬+620萬│聲字卷第四四至五│            │
│    │            │            │          │，見原審一卷第│六頁）          │            │
│    │            │            │          │二九四至三○一│                │            │
│    │            │            │          │頁）          │                │            │
├──┼──────┼──────┼─────┼───────┼────────┼──────┤
│亞太│短擔放週轉金│八十五年七月│一千五百萬│全部清償      │公司執照、營利事│1.林建成（初│
│商業│（應收保證款│二十九日（同│元        │（見原審一卷第│業登記證、工廠登│  級襄理）  │
│銀行│項）（見原審│年八月六日）│          │一三八至一四五│記證、公司章程、│2.陳佳明（即│
│三重│一卷第一三七│            │          │頁交易明細）  │股東名簿、變更登│  三重分行經│
│分行│頁、原審三卷│            │          │              │記事項卡、印鑑證│  理）      │
│（現│第三二六至三│            │          │              │明書、資產負債表│3.巳○○（即│
│名復│二九、三四一│            │          │              │、損益表、營業人│  三重分行經│
│華銀│頁）        │            │          │              │銷售額與稅額申報│  理）      │
│行三│            │            │          │              │書。（復華銀行九│4.辰○○（即│
│重分│            │            │          │              │十二年五月二十九│  三重分行副│
│行）│            │            │          │              │日九二復重字第一│  理）      │
│    │            │            │          │              │六二號函，見原審│            │
│    │            │            │          │              │一卷第一三七頁  │            │
│    │            │            │          │              │）、晉公司八十│            │
│    │            │            │          │              │五年一月至八月營│            │
│    │            │            │          │              │業人銷售額與稅額│            │
│    │            │            │          │              │申報書（見原審三│            │
│    │            │            │          │              │卷第三三三至三四│            │
│    │            │            │          │              │○頁）          │            │
│    ├──────┼──────┼─────┼───────┼────────┤            │
│    │短期放款（見│八十五年九月│一百五十萬│全部清償      │晉公司八十五年│            │
│    │原審三卷第  │六日（同年月│元        │（見原審一卷第│一月至八月營業人│            │
│    │三三○、三四│十日）      │          │一三八至一四五│銷售額與稅額申報│            │
│    │三頁）      │            │          │頁交易明細）  │書（見原審三卷第│            │
│    │            │            │          │              │三三三至三四○  │            │
│    ├──────┼──────┼─────┼───────┤頁）            │            │
│    │短期擔保放款│八十五年九月│一千萬元  │全部清償      │                │            │
│    │（見原審三卷│六日（同年月│          │（見原審一卷第│                │            │
│    │第三三一、三│十一日）    │          │一三八至一四五│                │            │
│    │三二、三四二│            │          │頁交易明細）  │                │            │
│    │頁）        │            │          │              │                │            │
│    │            │            │          │              │                │            │
│    ├──────┼──────┼─────┼───────┼────────┤            │
│    │短期放款（應│八十六年二月│七千萬元  │依上開交易明細│授信申請書、邦德│            │
│    │收帳款週轉金│二日        │          │所示，明細中所│公司股東名簿、公│            │
│    │）          │            │          │借出之金額均已│司章程、公司變更│            │
│    │（見聲字卷第│            │          │清償。惟係嗣後│登記事項卡、飛利│            │
│    │五七至一一六│            │          │由擎揚科技承受│浦電子工業股份有│            │
│    │頁）        │            │          │債務（證人林建│限公司同意將貨款│            │
│    │            │            │          │成證述，見偵字│匯至亞太銀行同意│            │
│    │            │            │          │第四九八七號卷│書、晉公司八十│            │
│    │            │            │          │第四一頁）    │四年一月至八十六│            │
│    │            │            │          │              │年四月營業人銷售│            │
│    │            │            │          │              │額與稅額申報書（│            │
│    │            │            │          │              │見聲字卷第六○、│            │
│    │            │            │          │              │六四至九七頁）  │            │
│    │            │            │          │              │）              │            │
└──┴──────┴──────┴─────┴───────┴────────┴──────┘
附表三：真正四○一表與各銀行所有之四○一表之比較
●：偽造收件章／▲：剪貼收件章
┌────┬───────┬───────┬────────┬────┬────┬───────┐
│  月份  │ 實際銷售總額 │中興銀行臺北分│亞太銀行三重分行│寶島銀行│國際票券│中國信託銀行桃│
│        │              │行            │華南銀行信維分行│八德分行│金融公司│園分行        │
│        │              │              │                │        │板橋分公│              │
│        │ 實際進項總額 │              │                │        │司      │              │
├────┼───────┼───────┼────────┼────┼────┼───────┤
│八十五年│27,983,041元  │●59,480,572元│▲同左          │▲同左  │▲同左  │▲同左        │
│七月    │11,273,125元  │  14,592,057元│                │        │        │              │
├────┼───────┼───────┼────────┼────┼────┼───────┤
│八十五年│40,838,624元  │●61,198,165元│▲同左          │▲同左  │▲同左  │▲同左        │
│八月    │26,197,420元  │   9,480,718元│                │        │        │              │
├────┼───────┼───────┼────────┼────┼────┼───────┤
│八十五年│39,510,918元  │●58,440,126元│▲同左          │▲同左  │▲同左  │▲同左        │
│九月    │25,503,224元  │  25,503,224元│                │        │        │              │
├────┼───────┼───────┼────────┼────┼────┼───────┤
│八十五年│45,163,412元  │無            │▲60,963,412元  │▲同左  │▲同左  │▲同左        │
│十月    │14,323,197元  │              │  14,323,197元  │        │        │              │
├────┼───────┼───────┼────────┼────┼────┼───────┤
│八十五年│77,736,571元  │●58,736,571元│▲同左          │▲同左  │▲同左  │▲同左        │
│十一月  │23,538,236元  │  23,538,236元│                │        │        │              │
├────┼───────┼───────┼────────┼────┼────┼───────┤
│八十五年│114,903,243元 │●47,229,741元│▲同左          │▲同左  │無      │▲47,229,741元│
│十二月  │ 98,601,109元 │  36,877,150元│                │        │        │  36,877,150元│
├────┼───────┼───────┼────────┼────┼────┼───────┤
│八十六年│138,563,436元 │●同左        │同左            │●同左  │無      │138,563,436元 │
│一至二月│100,722,476元 │              │                │        │        │100,722,476元 │
├────┼───────┼───────┼────────┼────┼────┼───────┤
│八十六年│ 73,152,817元 │●126,630,835 │                │        │        │              │
│三至四月│              │元            │                │        │        │              │
└────┴───────┴───────┴────────┴────┴────┴───────┘
附表四：
┌──┬────────────┐
│編號│偽造之文書名稱          │
├──┼────────────┤
│ 一 │晉公司八十五年七月份營│
│    │業人銷售額與稅額申報書影│
│    │本（見聲字卷第五一、九十│
│    │、一一一、一七四、一三九│
│    │、一五九頁）            │
│    │                        │
│    │                        │
│    │                        │
│    │                        │
│    │                        │
├──┼────────────┤
│ 二 │晉公司八十五年八月份營│
│    │業人銷售額與稅額申報書影│
│    │本（見聲字卷第五二、九一│
│    │、一一二、一七三、一四○│
│    │、一六○頁）            │
│    │                        │
│    │                        │
│    │                        │
│    │                        │
│    │                        │
├──┼────────────┤
│ 三 │晉公司八十五年九月份營│
│    │業人銷售額與稅額申報書影│
│    │本（見聲字卷第五三、九二│
│    │、一一三、一七二、一六一│
│    │、一四一頁）            │
│    │                        │
│    │                        │
│    │                        │
│    │                        │
│    │                        │
├──┼────────────┤
│ 四 │晉公司八十五年十月份營│
│    │業人銷售額與稅額申報書影│
│    │本（見聲字卷第九三、一一│
│    │四、一七一、一六二、一四│
│    │二頁）                  │
├──┼────────────┤
│ 五 │晉公司八十五年十一月份│
│    │營業人銷售額與稅額申報書│
│    │影本（見聲字卷第五四、九│
│    │四、一一五、一七○、一六│
│    │三、一四四頁）          │
│    │                        │
│    │                        │
│    │                        │
│    │                        │
│    │                        │
├──┼────────────┤
│ 六 │晉公司八十五年十二月份│
│    │營業人銷售額與稅額申報書│
│    │影本（見聲字卷第五五、九│
│    │五、一一六、一六九、一四│
│    │三頁）                  │
│    │                        │
│    │                        │
│    │                        │
│    │                        │
│    │                        │
├──┼────────────┤
│ 七 │晉公司八十六年一至二月│
│    │份營業人銷售額與稅額申報│
│    │書影本（見聲字卷第五六、│
│    │九八頁）                │
│    │                        │
└──┴────────────┘
附表五：
┌──┬────────────┬────────────┐
│編號│     詐  騙  方  式     │    時間  及  金額      │
├──┼────────────┼────────────┤
│ 一 │國內遠期信用狀          │86年4月2日              │
│    │                        │新台幣500萬元           │
├──┼────────────┼────────────┤
│ 二 │短期放款                │新台幣450萬元           │
├──┼────────────┼────────────┤
│ 三 │墊付國內票款(票貼)      │新台幣486萬元           │
├──┼────────────┼────────────┤
│ 四 │進口借款                │28萬7千1百美元(約新台幣7│
│    │                        │91萬2千4百76元)         │
├──┼────────────┼────────────┤
│ 五 │進口借款                │20萬6千零64美元(約新台幣│
│    │                        │568萬7千3百66元)        │
└──┴────────────┴────────────┘


司法院資訊處製作；財團法人民間司法改革基金會備份。
